【裁判字號】    98,聲再,36
【裁判日期】    980310
【裁判案由】    詐欺等
【裁判全文】
臺灣高等法院刑事裁定                  98年度聲再字第36號
再審聲請人
即受判決人  甲○○
選任辯護人  李淵聯律師
上列聲請人因詐欺等案件，對於本院97年度上訴字第5015號，中
華民國98年1月7日第二審確定判決（原審案號：臺灣桃園地方法
院95年度訴字第2848號、96年度訴字第 705號，起訴及追加起訴
案號：臺灣桃園地方法院檢察署95年度偵字第21855、23467、23
468號、96年度偵字第781、3532號），聲請再審，本院裁定如下
：
    主  文
再審之聲請駁回。
    理  由
壹、再審聲請意旨略以：
一、因發現確實之新證據，爰依法聲請再審：
    發現之新證據係「臺灣地區酒精管理辦法所附酒精變性劑標
    準表」及「臺灣省菸酒公賣局桃園分局工業用酒精使用變性
    證明書」，依「臺灣地區酒精管理辦法所附酒精變性劑標準
    表」編號39所載，足以證明工業用「酒精之變性方法」確實
    可以加入鹽巴之方式為之，且依「臺灣省菸酒公賣局桃園分
    局工業用酒精使用變性證明書」，亦證明聲請人於84年間及
    90年間曾對工業用酒精以加鹽水5%方式予以變性之慣例。而
    依上開酒精變性劑標準表觀之，並無以加入硃砂之方式為變
    性方法，是原確定判決採用證人潘進聰所言認定不利於聲請
    人之事實有誤。
二、原確定判決有下列重要證據漏未審酌，爰依法聲請再審：
  (一)詐欺取財未遂罪部分：
    1.依證人萬春增之證述、同案被告葉安之供述，足證明本案
      初期僅憑劉桂娥所交付之酒精空瓶確實查無所獲，聲請人
      為求破案乃請義警萬春增協助，聲請人主觀上認定萬春增
      係檢舉人而應分配獎金，並非心存不法所有之意圖，即無
      涉本案之詐欺罪，且萬春增經測謊通過，是其是否為檢舉
      人一事，得為有利於聲請人之認定。
    2.依證人劉桂娥之證述可知，倘聲請人有詐欺之犯意欲以萬
      春增為檢舉人，理應要求證人劉桂娥函詢刑事警察局，而
      非係張清然之指示發函，且依另一承辦人楊素美所製作之
      查緝案件登記冊可知，聲請人亦無指示其製作檢舉人為萬
      春增，再者，聲請人未與警察人員勾結將萬春增列為檢舉
      人一事亦經測謊通過。
    3.有舉發人的話，聲請人的獎金會變少，聲請人無製造一個
      檢舉人之動機，且本案究竟以何種方式分獎，尚在走簽中
      ，聲請人於分發獎金之作業過程中，完全尊重相關單位及
      各層主管人員，並無主觀上不法所有之犯意，亦未施用任
      何詐術，更無使人陷於錯誤之伎倆。
    4.依「有關本處原桃園分局會同刑事警察局 90年5月23日查
      獲張素美、張淑霞等人製售仿冒日本進口無水酒精案經過
      情形及檢討分析」之記載，若聲請人有詐欺之意思，何不
      在上開報告直接載明萬春增為檢舉人，以遂伊詐欺之犯行
      ，故上開報告所載足證聲請人主觀上認為萬春增協助破獲
      此案應為檢舉人，始為公允，而無詐欺之意思。
    5.依95年6月19日聲請人之簽文、刑事警察局94年7月13日刑
      偵七一字第0940097556號函、臺灣菸酒股份有限公司政風
      處95年6月17日台菸酒政處字第095001523號函、臺灣桃園
      地檢署95年偵字第 22569號不起訴處分書及97年度上字第
      258 號上訴書之所載，劉桂娥簽註某小姐為舉發人非真相
      ，其誣指聲請人詐欺未遂，聲請人信賴劉桂娥以某小姐為
      舉發人之主張，未參與詐欺。
  (二)行使業務上文書登載不實罪部分：
    1.於 91年5月將本案移交財政部時，係於扣押表註明該批酒
      精「責付保管」4個字，而 94年1月7日製作「銷毀證明書
      」則係聲請人、葉安、張素美3人各存1份，並無行文給主
      管機關財政部。嗣後財政部 94年3月依張素美所立「拋棄
      聲明書」公告沒入後，始函請桃園營業處辦理進倉銷毀是
      批酒精，而該批酒精目前確實仍存在，縱使如上開確定判
      決所查實際上並未加鹽巴，與「銷毀證明書」所載內容不
      符，然業主同日亦簽立「拋棄聲明書」表示自願拋棄，縱
      使有寫「銷毀證明書」對業主實不生任何損害。又該責付
      業主保管之酒精，只是被業主張素美移至龜山鄉倉庫改為
      6大桶存放而已，於94年3月後隨時可依財政部之指示辦理
      進倉及結案銷毀，故亦無足生損害主管機關於管理查扣無
      水酒精之正確性。是本案縱使聲請人倒填日期簽立「銷毀
      證明書」作業上有所不當，但並無致生損害之具體危險發
      生，似與偽造文書之構成要件「足以生損害於公眾或他人
      者」不符，原審法院未斟酌此有利於聲請人之部分，亦有
      請求救濟之必要。
    2.因張素美案屬未結案件，91年5月 28日由菸酒公賣局桃園
      分局移交與財政部國庫署，當時移交之扣押表，係記載「
      「責付保管」四字，並無任何加註文字。由此可證張清然
      於第一審庭證伊向財政部取得另外註記「6850公升經檢察
      官同意及考量公共危險及妨害衛生之虞當場銷毀」及「68
      50公升復經請示檢察官同意當場銷毀」等字樣之扣押表影
      本，實屬偽證，請准予再審之裁定。
三、聲請人被臺灣菸酒股份有限公司解雇後，全家陷入愁雲慘霧
    之中，原確定判決所為量刑似屬過重，雖經減刑，因無法易
    科罰金，伊如入監服刑，全家生計勢必面臨困窘，盼賜予准
    許再審之裁定，使伊有改判無罪或易科罰金之機會等語。
貳、本院經查：
一、按刑事訴訟法第420條第1項第 6款所謂發見確實之新證據，
    係指該證據於事實審法院判決前已經存在，為法院、當事人
    所不知，不及調查斟酌，至其後始行發見，且就證據本身形
    式上觀察，固不以絕對不須經過調查程序為條件，但必須顯
    然可認為足以動搖原有罪確定判決，而為受判決人無罪、免
    訴、免刑或輕於原判決所認罪名之判決者為限。故受理聲請
    再審之最後事實審法院，應就聲請再審理由之所謂「新證據
    」，是否具備事實審判決前已經存在，為法院、當事人所不
    知，事後方行發見之「嶄新性」（或稱「新規性」），及顯
    然足以動搖原有罪確定判決，應另為無罪、免訴、免刑或輕
    於原判決罪名之「顯然性」（或稱「確實性」）二要件，加
    以審查，為判斷應否准予開始再審之準據，二者不可或缺，
    否則即不能據為再審之原因（最高法院93年度台抗字第98號
    、86年度台抗字第 477號裁判要旨參照）。而所謂「確實」
    之新證據，係指其證據之本身在客觀上可認為真實，毋須經
    過調查，即足以動搖原判決，使受刑人得受有利之裁判者而
    言，若在客觀上就其之真實性如何，尚欠明瞭，非經相當之
    調查，不能辨其真偽，即與確實新證據之「確實」涵義不符
    ，自難採為聲請再審之理由（最高法院85年度台抗字第 341
    號、424號裁定均同此旨）。
二、再按，刑事訴訟法第 421條規定，不得上訴於第三審法院之
    案件，除前條規定外，其經第二審確定之有罪判決，如就足
    生影響於判決之重要證據漏未審酌者，亦得為受判決人之利
    益，聲請再審。所謂重要證據，必須該證據已足認定受判決
    人應受無罪、或免訴、或輕於原審所認定之罪名方可，如不
    足以推翻原審所認定罪刑之證據，即非足生影響於原判決之
    重要證據。又所謂漏未審酌，乃指第二審判決前已發現而提
    出之證據，未予審酌而言，如證據業經法院依調查之結果，
    本於論理法則、經驗法則，取捨證據後，認定事實，被捨棄
    之證據，亦已於理由內敘明其捨棄之理由者，即非漏未審酌
    ，是如僅係對法院證據取捨持相異評價，即不能以此為由聲
    請再審（最高法院89年度台抗字第30號裁定意旨參照）。
三、茲查：
  (一)發現確實之新證據部分：
    本件聲請人即被告甲○○雖提出「臺灣地區酒精管理辦法所
    附酒精變性劑標準表」及「臺灣省菸酒公賣局桃園分局工業
    用酒精使用變性證明書」，以證明工業用酒精之變性方法確
    實得以加入「鹽巴」方式為之，及其於84年及90年間曾有對
    工業用酒精以加鹽方式予以變性之慣例，惟依臺灣地區酒精
    管理辦法第3條第1項第1款、第3款規定可知，工業用酒精（
    含酒精在95%以上）與無水酒精（含酒精在99.5%以上）二者
    並不相同，聲請人提出之證明書均係就工業用酒精以加鹽方
    式予以變性，而本件扣案之無水酒精是否亦得以同種方式予
    以變性，即非無疑，尚須經過調查程序，以明其實。況扣案
    之無水酒精經採樣送臺灣菸酒股份有限公司酒研究所化解結
    果，分別檢出酒精度97.5%、99.5%，均未檢出食鹽成分，有
    該所95257-1、95257-2報告書各1紙在卷可稽（見偵字第234
    68號卷第39、40頁），從而，縱使無水酒精得以加鹽方式銷
    毀，亦無法證明聲請人業已以加鹽方式銷毀扣案之無水酒精
    ，是聲請人所提出之上開證據尚須經過調查程序，且非顯然
    可認為足以動搖原有罪確定判決，而為受判決人無罪、免訴
    、免刑或輕於原確定判決所認罪名之判決，自與確實新證據
    之「確實」涵義不符，委不足採。
  (二)重要證據漏未審酌部分：
    1.詐欺取財未遂罪部分：
      (1)本件聲請人否認有詐欺之行為，辯稱其主觀上認定萬春
        增係檢舉人而應分配獎金，無不法所有之意圖，並指稱
        原確定判決未審酌證人萬春增、劉桂娥之證詞、被告葉
        安之供述及本件無水酒精案經過情形及檢討分析報告云
        云。惟觀諸原確定判決，已綜合證人萬春增、劉桂娥之
        證詞、被告葉安之供述及上開分析報告所載，並論斷說
        明謂：「本件係因 90年2月底公賣局辦事員劉桂娥於辦
        理銷售酒精業務時發現疑有他人涉有違反臺灣省內菸酒
        專賣暫行條例情事，乃將該情事轉知聲請人，經公賣局
        會同內政部警政署刑事警察局而查獲，業經證人劉桂娥
        於原審偵審中證述在卷，而證人萬春增係由聲請人介紹
        予內政部警政署刑事警察局警員即被告葉安、顏景祥認
        識，並表示萬春增係檢舉人並製作警詢筆錄，亦經證人
        萬春增證述及被告葉安、顏景祥供承在卷，且被告葉安
        於檢察官偵查中供稱：伊收到臺灣菸酒桃園營業處94年
        6 月21日台菸酒桃營銷字第0940002512號函詢問內政部
        警政署刑事警察局有關於 90年5月23日查獲張素美違反
        菸酒專賣條例販售無水酒精乙案是否另有舉發人時，不
        知道如何答覆，伊打電話問聲請人，聲請人擬一份草稿
        給我等語（見他字4561號卷第 113頁），則聲請人明知
        上情，竟仍利用其為張素美案公賣局之承辦人員，在職
        務上製作不實請領獎金事項之簽呈，呈請公賣局相關單
        位簽核辦理請領手續而行使之，著手請領該案之檢舉人
        獎金，若謂其無為詐欺之意圖，豈非與常情相悖。況觀
        之聲請人於有關本處原桃園分局會同刑事警察局90.05.
        23查獲張素美、張淑霞等人製售仿冒日本進口無水酒精
        案經過情形及檢討分析內，明確載明：將由警方提供義
        勇警察萬某為線民，協助蒐證工作。90年 2月間萬某電
        告：中壢市○○路○段 41號（中原化工原料行）疑似販
        賣非法酒精請查處云云（見他字第3742號偵查卷第 181
        頁），亦明白指稱證人萬春增係警方提供，益見聲請人
        確有利用為張素美案公賣局之承辦人員，在職務上製作
        不實請領獎金事項之簽呈，呈請公賣局相關單位簽核辦
        理請領手續而行使之，著手請領該案之檢舉人獎金之犯
        行甚明。聲請人及其辯護人辯稱：本件因劉桂娥所提供
        之酒瓶查無所獲而結案，後因證人萬春增購買 2瓶無水
        酒精經化驗取證，並製作證人筆錄再聲請搜索票而查獲
        ，是聲請人主觀上認證人萬春增為檢舉人，即無不法之
        意圖云云，均係飾卸之詞，不足採信。」（見原確定判
        決第13、14頁），足見原確定判決對於上揭證人之證詞
        、同案被告之供述及上開分析報告所載，要無漏未審酌
        之情事。
      (2)又聲請人聲請意旨指摘原確定判決未就證人萬春增之測
        謊結果予以審酌云云，惟按測謊鑑定，係依一般人在說
        謊時，會產生遲疑、緊張、恐懼、不安等心理波動現象
        ，乃利用測謊儀器將受測者之上開情緒波動反應情形加
        以紀錄，用以判別受測者供述之真實性，倘受測者愈想
        壓抑其謊言所產生之情緒，在測謊儀器上會愈產生明顯
        之情緒波動反應，反之，則無此不實之波動反應；惟鑑
        驗結果有時亦因受測人之生理、心理因素而受影響，故
        目前尚無法達到百分之百正確性，是該鑑驗結果固可為
        審判之參考，但非為判斷之唯一及絕對之依據，鑑驗結
        果是否可採，應由法院斟酌取捨（最高法院91年度台上
        字第4080號、第7376號、85年度台上字第5791號判決意
        旨參照）。從而，縱證人萬春增通過測謊鑑驗，惟該測
        謊鑑驗結果既會受受測人於測謊時之生理、心理狀態所
        影響，其正確率顯非百分之百，自不能遽以上開測謊鑑
        定結果，認證人萬春增就「系案檢舉筆錄不是以一問一
        答方式製作完成的」、「葉安、顏景祥二人有渠等前往
        元化路購買假酒」等問題並無情緒波動反應為憑，而無
        視上開諸多不利聲請人之事證，逕為其有利之認定。是
        證人萬春增之測謊結果既不足以推翻原審法院所認定之
        罪刑，即非足生影響於原確定判決之重要證據，聲請人
        據此聲請再審，自屬無據。
      (3)聲請人聲請意旨另指稱：伊倘有詐欺之犯意欲以萬春
        增為檢舉人，理應要求證人劉桂娥函詢刑事警察局，而
        非係張清然之指示發函；本案究竟以何種方式分獎，
        尚在走簽中，聲請人於分發獎金之作業過程中，完全尊
        重相關單位及各層主管人員，主觀上無不法所有之犯意
        ；依95年6月19日聲請人之簽文、刑事警察局94年7月
        13日刑偵七一字第0940097556號函、臺灣菸酒股份有限
        公司政風處95年6月17日台菸酒政處字第095001523號函
        、臺灣桃園地檢署95年偵字第 22569號不起訴處分書及
        97年度上字第 258號上訴書之所載，劉桂娥簽註某小姐
        為舉發人並非真實，而係狹怨行誣，聲請人實未參與詐
        欺云云，均係聲請人徒憑己意所為之推論，既未提出證
        據以實其說，又未依據卷內資料指出有何原確定判決漏
        未斟酌之證據足以證明之，顯不足以影響原確定判決。
    2.行使業務上文書登載不實罪部分：
      (1)本件聲請人聲請意旨雖指稱：該批無水酒精係責付業主
        張素美保管，業主亦已聲明拋棄該批酒精，且銷毀證明
        書及扣押表未對外行文，而該批酒精尚得依財政部之指
        示辦理進倉及結案銷毀，對業主張素美及主管機關均未
        造成任何損害，原確定判決未斟酌此有利於被告之部分
        云云，惟查，原確定判決就被告及其辯護人所辯稱：本
        件扣案酒精係責付張素美保管，且於扣押表上雖加註文
        字，但未對外行文，不足以生損害於主管機關管理查扣
        無水酒精之正確性等語，業已於理由欄中說明其不採之
        理由謂：本件扣案無水酒精，於查獲當時未以加鹽方式
        銷毀，聲請人明知扣案之無水酒精並未銷毀，仍於94年
        1 月間製作「銷毀證明書」時，將日期倒填為查獲當日
        即 90年5月23日，且將「查獲違反臺灣省內菸酒專賣暫
        行條例案件扣押物品表」影印後，竄改原本之內容，持
        交課長張清然而行使，使人誤以為上開無水酒精已於90
        年5月 23日銷毀，自足生損害主管機關於管理查扣無水
        酒精之正確性，是被告及其辯護人所辯，委無可採（本
        院原確定判決第8、9、11、12頁），可見原確定判決已
        本於論理法則、經驗法則，而為證據之取捨，而被捨棄
        之證據，亦已於理由內敘明其捨棄之理由，自無漏未審
        酌之情形。再者，刑法處罰偽造文書罪之主旨，在保護
        文書之實質的真正，雖尚以足生損害於公眾或他人為要
        件之一，而所謂足生損害，係指他人或公眾可受法律保
        護之利益，因此遭受損害或有受損害之虞而言，以有損
        害之虞為已足，有無實受損害，在所不問，且此所謂損
        害，亦不以經濟價值為限（最高法院26年上字第2731號
        、33年上字第916號、47年台上字第358號、49年台非字
        第18號、50年台上字第1268號、51年台上字第1111號判
        例意旨參照）。本件該批無水酒精既經調查未以加鹽方
        式銷毀，則聲請人嗣後製作「銷毀證明書」，並於「查
        獲違反臺灣省內菸酒專賣暫行條例案件扣押物品表」影
        本上竄改原本之內容，註明已請示檢察官同意當場銷毀
        ，即有損害主管機關於管理查扣無水酒精之正確性之虞
        ，業主張素美及主管機關有無實受損害，均非所問，是
        聲請人所辯上詞，自不足採。至於案發後，縱使業主張
        素美已聲明拋棄該批酒精，且該批酒精尚得依財政部之
        指示辦理進倉及結案銷毀，惟是否有損害之虞，係以案
        發時，有無此風險為斷，而非以事後未生損害為評斷標
        準，附此敘明。
      (2)又聲請人於聲請意旨再指摘證人張清然於第一審證稱伊
        係向財政部取得另外註記「6850公升經檢察官同意及考
        量公共危險及妨害衛生之虞當場銷毀」及「6850公升復
        經請示檢察官同意當場銷毀」字樣之扣押影本，實係偽
        證云云，惟查，聲請人僅係以自身之論述主張證人之證
        言有虛偽，並未提出證明該證人確犯偽證罪之刑事確定
        判決，或其刑事訴訟不能開始或續行非因證據不足之證
        據，故不足據為開始再審之依據。況聲請人既已坦承伊
        確有將前開扣押物品表影印後分別加註上開字樣，並持
        交課長張清然，是縱使上述事實為真，亦不能據以推翻
        原確定判決認定事實之基礎而改為有利於聲請人認定，
        則聲請人執為聲請再審之上開原因，核與前述聲請再審
        之法定要件不合。
    3.綜上，本件聲請人所舉聲請再審之相關事證，均不足認為
      確實足以動搖原確定判決而為受判決人有利之判決，尚難
      認有聲請人所指相關證據原確定判決漏未審酌之情。
  (三)至於聲請人另泛稱原審法院量刑過重，伊如入監服刑，全家
    生計將面臨問題，請賜予再審機會云云，惟關於刑之量定，
    係實體法上賦予法院得為自由裁量之事項，倘其未有逾越法
    律所規定之範圍，或濫用其權限，即不得任意指摘為違法。
    原審法院就聲請人之犯罪情節，已詳敘所憑證據與認定之理
    由，並審酌聲請人犯罪之目的、動機、手段，聲請人於其職
    務上製作之銷毀證明書為不實之登載，及聲請人所欲詐取之
    財物尚未得手之所生損害，犯罪情節之輕重，及犯後態度等
    一切情狀，就其所犯行使業務上文書登載不實罪及詐欺取財
    未遂罪，分別量處有期徒刑 6月、1年2月，再依中華民國九
    十六年罪犯減刑條例分別減為3月，7月，並定應執行刑為有
    期徒刑 9月，經核均無違誤，所為量刑亦屬允當，並無失之
    過重情形，聲請人執此為聲請再審之理由，亦無足取。
四、綜上所述，本件聲請人所舉聲請再審之理由，核與刑事訴訟
    法第421條、第420條第1項第6款之規定並不相符，是本件聲
    請人即受判決人再審之聲請為無理由，應予駁回。
據上論斷，應依刑事訴訟法第434條第1項裁定如主文。
中    華    民    國    98    年    3     月    10    日
                  刑事第二庭審判長法  官  洪光燦
                                  法  官  林恆吉
                                  法  官  宋明蒼
以上正本證明與原本無異。
不得抗告。
                                  書記官  駱麗君
中    華    民    國    98    年    3     月    11    日


司法院資訊處製作；財團法人民間司法改革基金會備份。
